【裁判字號】    99,上更(一),183
【裁判日期】    991130
【裁判案由】    毒品危害防制條例
【裁判全文】
臺灣高等法院高雄分院刑事判決     99年度上更(一)字第183號
上  訴  人
即  被  告  李宗玉
選任辯護人  蔡陸弟律師
上列上訴人因毒品危害防制條例案件，不服臺灣高雄地方法院98
年度訴字第1689號中華民國99年3 月10日第一審判決（起訴案號
：臺灣高雄地方法院檢察署98年度偵字第23636 號），提起上訴
，判決後，經最高法院發回更審，本院判決如下：
    主  文
原判決關於販賣第二級毒品部分撤銷。
李宗玉無罪。
    理  由
一、公訴意旨略以：被告李宗玉明知甲基安非他命為毒品危害防
    制條例第2 條第2 項第2 款所列管之第二級毒品，不得非法
    持有、販賣，竟基於販賣第二級毒品之犯意，於民國98年7
    月3 日某時許，在不詳地點，由被告交付不詳數量之甲基安
    非他命1 包予真實姓名年籍不詳綽號「大胖」之成年男子，
    「大胖」則當面交付新臺幣（下同）5,000 元予被告。嗣於
    98年8 月7 日17時20分許，經警據報前往高雄市○○區○○
    街42號8 樓801 室處理打架糾紛時，查悉被告係經臺灣高雄
    地方法院檢察署通緝在案之人口後加以逮捕，並經其同意搜
    索上揭處所，當場扣得甲基安非他命2 小包（毛重分別為19
    公克、3.8 公克）、WIN II行動電話1 支（序號：00000000
    0000000 、內含門號：0000000000號SIM 卡1 張）、筆記本
    2 本、電子磅秤1 具、玻璃球吸食器3 只等物（被告涉犯施
    用第二級毒品部分，業經法院判處罪刑確定）。因認被告涉
    犯毒品危害防制條例第4 條第2 項販賣第二級毒品罪嫌云云
    。
二、關於證據能力意見：
  (一)按鑑定人由審判長、受命法官或檢察官就鑑定事項有特別知
    識經驗者，或經政府機關委任有鑑定職務者，選任一人或數
    人充任之。再鑑定之經過及其結果，應命鑑定人以言詞或書
    面報告。鑑定人有數人時，得使其共同報告之。但意見不同
    者，應使其各別報告。以書面報告者，於必要時得使其以言
    詞說明。刑事訴訟法第198 條、第206 條分別定有明文。而
    鑑定之書面報告，屬同法第159 條第1 項之「除法律有規定
    者外」之情形，自仍具證據能力，不受傳聞法則之規範。查
    卷附高雄醫學大學附設中和紀念醫院檢驗報告，係檢察官所
    選定之鑑定機關所為之，則該鑑定書面報告，依上開說明，
    具有證據能力。
  (二)再按被告以外之人於審判外之陳述，雖不符刑事訴訟法第15
    9 條之1 至第159 條之4 之規定，而經當事人於審判程序同
    意作為證據，法院審酌該言詞或書面陳述作成時之情況，認
    為適當者，亦得為證據。當事人、代理人或辯護人於法院調
    查時知有第159 條第1 項不得為證據之情形，而未於言詞辯
    論終結前聲明異議者，視為有前項之同意，同法第159 條之
    5 第1 、2 項定有明文。立法意旨在於傳聞證據未經當事人
    之反對詰問予以核實，原則上先予排除，惟若當事人已放棄
    反對詰問權，於審判程序中表明同意該等傳聞證據可作為證
    據，基於尊重當事人對傳聞證據之處分權，及證據資料愈豐
    富，愈有助於真實發見之理念，且強化言詞辯論主義，使訴
    訟程序得以順暢進行，上開傳聞證據亦均具有證據能力。查
    本案據以認定被告犯罪事實存否之其他被告以外之人之言詞
    或書面陳述，被告、辯護人及檢察官於本院審理時（見本院
    99年10月21日準備程序筆錄，本院卷第44頁背面），均不爭
    執其證據能力而同意為證據，且於本院言詞辯論終結前，均
    未聲明異議，而本院審酌該言詞及書面陳述作成之情況，未
    見有何不適當之情形，故依前開規定，均得為證據。
三、按犯罪事實應依證據認定之，無證據不得認定其犯罪事實。
    又不能證明被告犯罪者，應諭知無罪之判決，刑事訴訟法第
    154 條第2 項、第301 條第1 項分別定有明文。所謂證據，
    係指足以認定被告確有犯罪行為之積極證據而言，該項證據
    自須適合於被告犯罪事實之認定，始得採為斷罪資料。苟積
    極證據不足為不利於被告事實之認定時，即應為有利於被告
    之認定，更不必有何有利之證據（最高法院29年上字第3105
    號、30年上字第816 號判例意旨參照）。又認定犯罪事實所
    憑之證據，雖不以直接證據為限，間接證據亦包括在內；然
    而無論係直接或間接證據，其為訴訟上之證明，須於通常一
    般之人均不致有所懷疑，而得確信其為真實之程度者，始得
    據為有罪之認定，倘其證明尚未達到此一程度，而有合理性
    之懷疑存在時，即難為有罪之認定（最高法院76年度台上字
    第4986號判例意旨參照）。又按被告否認犯罪事實所持之辯
    解，縱屬不能成立，如無積極證據足以證明其犯罪行為，自
    不能以推測或擬制之方法，以為裁判基礎（最高法院78年台
    上字第1981號判決意旨參照）。再按刑事訴訟法第156 條第
    2 項規定：被告或共犯之自白，不得作為有罪判決之唯一證
    據，仍應調查其他必要之證據，以察其是否與事實相符。其
    立法旨意乃在防範被告或共犯自白之虛擬致與真實不符，故
    對自白在證據上之價值加以限制，明定須藉補強證據以擔保
    其真實性。而所謂補強證據，則指除該自白本身外，其他足
    資證明自白之犯罪事實確具有相當程度真實性之證據而言。
    雖其所補強者，非以證明犯罪構成要件之全部事實或直接可
    以推斷該被告之實行犯罪為必要，但亦須因此項證據得以佐
    證自白之犯罪非屬虛構，能予保障所自白事實之真實性，或
    與被告之自白相互利用，而足使犯罪事實獲得確信者，始足
    當之（最高法院96年度台上字第1041號、98年度台上字第21
    13號判決意旨參照）。
四、檢察官認被告涉犯上開毒品危害防制條例第4 條第2 項之販
    賣第二級毒品罪嫌，係以扣案甲基安非他命、電子磅秤、筆
    記本等物，而筆記本內記載販賣綽號「大胖」毒品事實之內
    容，以及被告坦承綽號「大胖」之男子，欲向其購買毒品，
    被告並交付物品1 包予「大胖」等，為其論據。訊據被告則
    堅決否認有此部分犯行，其於警詢時辯稱：扣案甲基安非他
    命是我自己要吸食的，筆記本是記錄平常事情用，電子磅秤
    是秤買回來的毒品重量足不足。筆記本內記載「7 月3 日星
    期一，1 、大胖先付給買糖果（大）半個單位，總金額2500
    0 ，預付5000欠1500買其中1 個小單位，唯有購入不足先由
    大哥支」等文字，是原本要向我們購買安非他命，但是我沒
    有，然後以冰糖冒充。「大胖」及「大哥」是我朋友，但我
    不知道真實姓名。「糖果」是指甲基安非他命，但實際他們
    沒有購買，我是以相似的冰糖取代。是以冰糖讓他們看，讓
    他們知道我只有冰糖，沒有甲基安非他命，他們知道是冰糖
    就沒有向我買了云云（見98年8 月8 日警詢筆錄，警卷第2-
    5 頁）；於偵訊時辯稱：「（檢察官問：扣案的筆記本是否
    你所有？）是。」「（對於筆記本提到大胖先付給你糖果半
    個單是什麼意思？）我有交貨給他，但我是基於善意，實際
    上給他的是冰糖，5 千元我沒有收到。」「（沒有收到為何
    寫預付5 千元？）那是他要給我大哥（綽號寶哥），他的真
    實姓名我不知道。」……「（扣案的電子磅秤何用？）我之
    前購買的，那是我之前購買來秤我要用的毒品。」……「（
    扣案的安非他命是你所有？）是」「（有無施用毒品？）有
    ，安非他命。沒有施用海洛因。最後一次是在前天於明星街
    的房內施用安非他命。」云云（見98年8 月8 日偵訊筆錄，
    偵卷第6-7 頁）；再於原審審理時辯稱：「（審判長問：扣
    案筆記上所載大胖先給你糖果半個單位，意思為何？）這是
    我幫別人記得買賣情形。這是我替大哥記帳的情形。之前找
    的證人程瑞銘是大胖，吳明輝是大哥，我是替大哥記載安非
    他命買賣。大胖事後告訴我，吳明輝拿給他的是冰糖。」「
    （為何要叫你幫忙記載買賣安非他命這東西？）筆記是我寫
    的，他沒有叫我記載筆記上。」「（到底是什麼原因？）大
    胖還有欠他錢，叫我作證他還有欠吳明輝錢。我不是替大胖
    作會計，他是經常住在我那裡。動機為何我不曉得。」「（
    為何要幫他記帳？）我只是隨手記帳，因為我記性不好。」
    「（又不是你自己買賣的，為何記性不好與你有什麼關係？
    ）我不是幫忙記帳的。」「（偵訊時98年8 月8 日，事實上
    冰糖是你交給大胖的，與你剛剛陳述又有很大差距，有何意
    見？）我有交貨。我有交給他，東西是吳明輝拿給我的。」
    「（既然知道是買賣安非他命，為何要替他交貨給大胖？）
    因為大胖也是我朋友，因為我的關係可能買的比較便宜，吳
    明輝買東西後，要我交給大胖，我不知道那是冰糖，我事後
    才知道那是冰糖。」「（貨是你交的，帳也是你記的，你在
    該安非他命買賣過程，你擔任什麼角色？）他是透過我認識
    吳明輝，跟吳明輝買東西，也是透過我拿東西給他。」「（
    你叫大哥吳明輝是否認識字，為何你要替他記帳？）我是基
    於朋友這樣講，我就這樣記的。」「你說本來就知道他們的
    買賣過程，你是基於善意給他們冰糖……，與你剛剛陳述又
    不同，有何意見？）我之前是因為事實已經發生了，整個過
    程，是事前我不知道，我事後才知道，大胖事後才跟我說，
    這是冰糖，我是騙他的關係，他有向我買安非他命，我沒有
    賣大胖。透過我的關係，認識吳明輝，他跟吳明輝買，買了
    之後，吳明輝要我將東西轉交給大胖，當時我不知道東西是
    冰糖，我事後才知道那是冰糖，我才向他講，可能是騙，應
    該是吳明輝騙大胖的，那時候我也是跟著他這樣講可能是吳
    明輝騙你的，我叫他不要用，我是基於善意。」云云（見99
    年2 月5 日審判筆錄，原審訴卷第111-113 頁）；再於本院
    前審審理時辯稱：當時我與「大胖」是朋友關係，他來找我
    的時候，說想要買甲基安非他命，我沒有賣他，我就介紹我
    朋友「大哥」給他，但是他當時不知道「大哥」就是「寶哥
    」。「寶哥」跟我是朋友關係，他叫我記得他與「大胖」之
    間有甲基安非他命買賣關係，但並不是叫我記下來，可能是
    若以後有什麼問題，可以找我當公證人。至於他們之間買賣
    毒品的詳情我不清楚。「大哥」即綽號「寶哥」的人，我也
    不知道他的名字，至於「大胖」就是程瑞銘云云（見99年6
    月24日審判筆錄，本院前審卷第89-91 頁）；又於本院審理
    時辯稱：我沒有與「大哥」共同販賣甲基安非他命給「大胖
    」，扣案筆記本所記載的內容是我寫的，但當時我是迷迷糊
    糊寫的，筆記本內容不是我販賣甲基安非他命給「大胖」的
    內容，應該是「大哥」販賣甲基安非他命給「大胖」的內容
    ，但我不記得我為什麼要記下來。後來「大胖」買到冰糖，
    因為「大胖」是在我這裡認識「大哥」的，所以「大胖」曾
    來找我。扣案2 包甲基安非他命，其中1 大包是我買來要施
    用的，另1 小包是警方在天花板上搜到的，並不是我的，因
    為在我房間內搜到的，所以我之前才承認是我的。扣案電子
    磅秤不是我的，是警方從樓下拿到我房間說是我的云云（見
    本院99年11月16日審判筆錄，本院卷第62頁背面- 第63頁背
    面）。經查：
  (一)本案係於98年8 月7 日下午，因警方獲報在高雄市新興區明
    星期42號8 樓801 室被告當時租住處有打架糾紛，因而前往
    處理，並發現被告係通緝犯，被告當時向警方告知係因買賣
    毒品糾紛，致有人要毆打被告，再經被告同意搜索住處，而
    在上址發現吳明輝、程瑞銘及莊政偉等人亦在場共處一室，
    警方並扣得甲基安非他命2 包（毛重22.8公克）、電子磅秤
    1 具、毒品吸食器3 組，行動電話1 具、筆記本2 本等物，
    其中一本筆記本內記載有：「7 月3 日星期一，1 、大胖先
    付給買糖果（大）半個單位，總金額25000 ，預付5000欠15
    00買其中1 個小單位，唯有購入不足先由大哥支」等文字內
    容之事實，有警方移送書及上開物品扣案可資佐證，且為被
    告所自承。
  (二)再依據上開被告於警詢、偵訊、歷次法院審理時之辯解，其
    雖自承扣案筆記本上開內容係其所記載，且記載內容係有關
    販賣甲基安非他命之事實，但其始終否認該內容係有關其自
    己販賣甲基安非他命之事實，也否認係與綽號「大哥」之人
    共同販賣之事實，亦即被告始終否認其有販賣甲基安非他命
    給他人之事實。雖然依被告上開辯解，其係自白筆記本上所
    記載之「糖果」指的是甲基安非他命，但依上開筆記本所載
    內容語意之整體觀察，該記載內容是否即指被告自己或與綽
    號「大哥」之人共同販賣甲基安非他命給綽號「大胖」之人
    之事實，尚不能無疑。
  (三)又本案查獲當時亦在場之人吳明輝、程瑞銘等人，於警詢時
    均陳稱：被告沒有販賣毒品給我，不知道被告有販賣毒品之
    事等語（見98年8 月7 日警詢筆錄，警卷第9-12頁），而程
    瑞銘於本院前審審理時並證稱：我的綽號是「大胖」。我沒
    有向被告購買甲基安非他命。上開筆記本所載內容中的「大
    哥」我推想應該是「寶哥」，我之前曾向「大哥」購買甲基
    安非他命，我買回去之後，發現都是冰糖，因為「寶哥」是
    我在被告處認識的，所以我買到冰糖我就回去找被告，但後
    來都沒有消息，被告告訴我「寶哥」已不知去向了等語（見
    99年6 月24日審判筆錄，本院前審卷第80-82 頁）。則依吳
    明輝、程瑞銘2 人上開所證，亦不能證明被告有何販賣甲基
    安非他命之犯行。
  (四)另查獲被告時，雖在被告租住處扣得上開物品，但被告有施
    用甲基安非他命之習慣，並於本案查獲後，因施用甲基安非
    他命犯行而經警方移送偵查、起訴，經臺灣高雄地方法院以
    98年度審簡字第5448號判決判處罪刑確定，有該案判決書1
    紙附卷可稽（見本院卷第39-41 頁），而扣案2 包甲基安非
    他命經送鑑定結果，雖確係屬毒品危害防制條例第2 條第2
    項所稱之第二級毒品甲基安非他命，驗前總淨重21.336公克
    ，驗後總淨重21.326公克，有高雄醫學大學附設中和紀念醫
    院98年9 月22日檢驗報告2 份在卷可參（見偵卷第29、30頁
    ），但依其數量，應不能排除係供被告施用之可能，而不能
    確認係被告為販賣而持有之毒品，該扣案毒品並經上開判決
    認定係供被告施用所使用而予宣告沒收銷燬之，亦有上開判
    決書在卷可稽。再扣案之電子磅秤1 具，被告先前係自承為
    其所有，於本院審理時，則翻異前詞否認為其所有，惟縱認
    確係被告所有，而被告先前辯稱：係用來秤我所購得要施用
    的毒品重量使用等語，此辯解依常情，應亦非絕不能採信。
    故扣案甲基安非他命及電子磅秤等物，應均不能遽為被告不
    利之認定。
  (五)綜上所述，被告上開前後辯解，因部分反覆而有可疑，但依
    上開說明，被告辯解縱使不能採信，如無積極證據足以證明
    其犯罪行為，尚不能以推測或擬制之方法，以為裁判基礎。
    再者，被告雖曾自白筆記本上所載「糖果」即指甲基安非他
    命，但此部分之自白對照筆記本所載內容文字語意整體觀察
    ，仍不能遽認被告確有公訴意旨所指之販賣甲基安非他命犯
    行。另扣案物品，亦不能遽為被告不利之認定。故檢察官所
    提出之事證，尚不能使本院確信被告確有公訴意旨所指之販
    賣第二級毒品犯行，即檢察官之舉證尚未達於通常一般之人
    均不致有所懷疑，而得確信被告確有販賣第二級毒品甲基安
    非他命之犯行，而仍有合理之懷疑存在。此外，復查無其他
    確切證據足證被告有何公訴意旨所指之此部分犯行，參諸上
    開說明，本案應不能證明被告犯罪。
五、扣案甲基安非他命，雖係被告所持有，但應係被告犯施用毒
    品罪而持有，而非因被告販賣毒品而持有，而與本案無關，
    業如上述，故本院亦不得變更起訴法條而論以持有罪刑（最
    高法院98年度台上字第4336號判決意旨參照）。而扣案甲基
    安非他命業經另案宣告沒收銷燬確定，亦如前述，併此敘明
    。
六、原審未予詳察，而為被告有罪之諭知，尚有未洽，被告上訴
    意旨，指摘原判決諭知其此部分有罪判決為不當，請求撤銷
    改判，為有理由，應由本院將原判決此部分予以撤銷，而為
    無罪之諭知。
七、原審就被告被訴販賣第一級毒品部分，判決無罪，檢察官雖
    提起上訴，但經本院前審判決駁回上訴，檢察官未再上訴而
    確定，亦併此敘明。
據上論結，應依刑事訴訟法第369 條第1 項前段、第364 條、第
301 條第1 項，判決如主文。
本案經檢察官陳建年到庭執行職務。
中    華    民    國    99    年    11    月    30    日
                刑事第二庭  審判長法  官  林正雄
                                  法  官  黃壽燕
                                  法  官  邱明弘
以上正本證明與原本無異。
如不服本判決應於收受本判決後10日內向本院提出上訴書狀，其
未敘述上訴理由者，並得於提起上訴後10日內向本院補提理由書
狀（均須按他造當事人之人數附繕本）「切勿逕送上級法院」。
中    華    民    國    99    年    11    月    30    日
                                  書記官  林明威

司法院資訊處製作；財團法人民間司法改革基金會備份。
